【裁判字號】    95,訴,4295
【裁判日期】    950623
【裁判案由】    返還不當得利
【裁判全文】
臺灣臺北地方法院民事判決              95年度訴字第4295號
原      告  乙○○
訴訟代理人  丙○○
            丁○○
被      告  甲○○
訴訟代理人  陳振東律師
            陳淑茹律師
上列當事人間返還不當得利事件，本院於民國95年6月9日言詞辯
論終結，判決如下：
    主  文
原告之訴駁回。
訴訟費用由原告負擔。
    事實及理由
一、原告起訴主張：被告係原告被繼承人黃才郎之房客，民國89
    年3月16日黃才郎死亡（同年3月11日）後不數日，被告即以
    不實之買賣為原因，將黃才郎所有座落於台北市○○區○○
    段1小段429建號建物，即門牌號碼：台北市○○路207巷4弄
    5 號4樓（下稱系爭建物）所有權移轉登記於自己名下。原
    告追討未果，乃提起訴訟，嗣於92年6月經鈞院判決買賣及
    遺贈關係均不存在，93年6月台灣高等法院判決上訴駁回確
    定，然被告仍拒不塗銷所有權登記，旋復經鈞院於95年1月
    判決命令塗銷確定。是黃才郎於89年3月11日死亡迄今，計6
    年1個月期間，被告無法律上之原因而受有「登記」之利益
    ，其無權占用系爭建物，自屬侵害原告之繼承利益，所得利
    益自屬不當得利，原告對被告自可請求將其所受相當租金之
    利益，附加利息，一併償還。又系爭建物計有31坪3房2廳，
    座落北市五分埔鬧區，依市場行情鑑價其租金最低每月新台
    幣（以下同）2萬元，被告自89年4月無權占有迄今，共6年1
    個月，僅計算最近5年房屋租金即達120萬元，附加利息依法
    定利率5％計算，至少15萬元，為此爰依民法第179條、第18
    2條第2項、第184條之規定，訴請被告給付如上所示之金額
    及自支付命令送達翌日起至清償日止之法定利息等語。並聲
    明：被告應給付原告及與原告同為繼承人之黃雅芳135萬元
    ，並加付自本件支付命令送達之翌日起至清償日止，按週年
    利率5%計算之利息。
二、被告辯以：原告雖係黃才郎之繼承人之一，惟黃才郎因具榮
    民身分，故依台灣地區與大陸地區人民關係條例第67條至第
    69條規定，可知系爭建物雖為黃才郎之遺產，然依法仍非屬
    原告之所得繼承，而應由行政院國軍退除役官兵輔導委員會
    台北市榮民服務處任該遺產管理人，是以，系爭建物依法既
    有遺產管理人為管理，如有訴訟之需，自應由該遺產管理人
    依法為之，始謂當事人適格，茲原告逕為起訴請求，顯不具
    當事人適格。又黃才郎之繼承人除原告外尚有黃雅芳，原告
    與黃雅芳就黃才郎之遺產乃為公同共有，依民事訴訟法第56
    條第一項規定，其訴訟標的對於原告與黃雅芳須合一確定，
    原告僅以其個人名義起訴，其當事人之適格亦有欠缺。另被
    告無以不實買賣原因，將系爭建物所有權移轉登記於自己之
    名下，亦無不當得利，原告主張之數額顯屬無據。再被告就
    系爭建物曾支出房屋稅、地租及修繕費用共計310,954元，
    如認被告有不當得利情形，則被告亦得對之主張民法第176
    條之適法管理，並依民法第334條、335條規定主張抵銷等語
    。並聲明：原告之訴駁回。
三、本件原告聲請繼承黃才郎之遺產，業經本院於91年3月12日
    以北院錦民家91聲繼字第38號函准予備查，而系爭建物之所
    有權，因判決而於95年1月12日回復其所有權人為黃才郎等
    情，有本院上開之准予備查函、94年度簡上字第580號判決
    、確定證明書，及台北市建物登記第2類謄本在卷可憑，且
    為兩造所不爭執，堪信此部分之事實為真正。
四、按「現役軍人或退除役官兵死亡而無繼承人、繼承人之有無
    不明或繼承人因故不能管理遺產者，由主管機關管理其遺產
    。」臺灣地區與大陸地區人民關係條例第68條定有明文。又
    遺產管理人為保存其遺產，得為必要之處置，民法第1179條
    第1項第1款亦有明文。是在遺產管理關係存續中，關於遺產
    之保存，應以遺產管理人名義為遺產起訴或被訴，其當事人
    始為適格，此外，不認遺產管理人以外之人，為適格之當事
    人。經查：黃才郎係亡故榮民，系爭建物屬黃才郎之遺產，
    現由行政院國軍退除役官兵輔導委員會台北市榮民服務處擔
    任遺產管理人，此有台北市建物登記第2類謄本、94年度簡
    上字第580號判決及確定證明書在卷可憑，可知，系爭建物
    現係由行政院國軍退除役官兵輔導委員會台北市榮民服務處
    擔任遺產管理人。又原告依民法第179條、第182條第2項、
    第184條之規定，請求被告給付其無權占有系爭建物不當得
    利之金額，核屬保存黃才郎遺產必要之處置行為，揆諸上開
    說明，如有訴訟必要，自應由系爭建物之遺產管理人即行政
    院國軍退除役官兵輔導委員會台北市榮民服務處提起，其
    當事人始為適格，茲原告逕以其個人名義提起本件訴訟，並
    請求被告為如上所示之給付，自無理由。
五、綜上所述，原告依民法第179條、第182條第2項、第184條之
    規定，請求被告給付原告及與原告同為繼承人之黃雅芳135
    萬元，並加付自本件支付命令送達之翌日起至清償日止，按
    週年利率5%計算之利息，為無理由，應予駁回。
六、本件事證已臻明確，兩造所為之其他主張、陳述並所提之證
    據，經核均與本件之結果不生影響，爰不一一論述，併予敘
    明。
七、據上論結，本件原告之訴為無理由，依民事訴訟法第78條，
    判決如主文。
中    華    民    國    95    年    6    月    23     日
                  民事第四庭    法  官  陳邦豪
以上正本係照原本作成。
如對本判決上訴，須於判決送達後二十日之不變期間內，向本院
提出上訴狀。
中    華    民    國    95    年    6    月    23     日
                                書記官  薛德芬


司法院資訊處製作；財團法人民間司法改革基金會備份。
